【裁判字號】    89,訴,4874
【裁判日期】    891220
【裁判案由】    清償借款
【裁判全文】
臺灣臺北地方法院民事判決  八十九年度訴字第四八七四號
    原      告  中華商業銀行股份有限公司
    法定代理人  甲○○
    訴訟代理人  郭疆平律師
                丙○○      住台北市中正區○○○路○段一七號九樓
    被      告  宏泰人壽保險股份有限公司  設台北市○○區○○路一段七十號七
                              .
    法定代理人  乙○○      住台北市○○區○○路一段七十號七樓
    訴訟代理人  林樹旺律師
右當事人間請求清償借款事件，本院判決如左：
    主    文
被告應給付原告新台幣壹佰陸拾萬元，及自民國八十八年八月十五日起至清償日止，
按年息百分之八點七四計算之利息，並自民國八十八年九月十六日起至民國八十九年
三月十五日止，按上開利率百分之十，自民國八十九年三月十六日起至清償日止，按
上開利率百分之二十計算之違約金。
訴訟費用由被告負擔。
本判決於原告以新台幣伍拾伍萬元供擔保後，得假執行。但被告如於假執行程序實施
前，以新台幣壹佰陸拾萬為原告預供擔保後，得免為假執行。
    事    實
甲、原告方面：
一、聲明：除假執行供擔保金額外，如主文所示。
二、陳述：
（一）被告之原名為「宏福人壽保險股份有限公司」，前於民國八十七年八月七日間
      ，因其所屬正式編制內勤之員工周雅華等二百四十七名，將其所認購之股票交
      由被告保管，且協議二年內不得處分，故被告乃立具承諾書給原告，承諾上開
      員工向原告申借消費性貸款後，倘該員工自借款日起二年內離職者，被告應於
      該員工離職日起二個月內，償還該員工積欠原告之貸款餘額及利息。
（二）嗣被告公司中向原告申請貸款之員工，自八十八年四月份起陸續有黃丹青等計
      一百九十四人離職，積欠原告之借款本金餘額共新台幣（下同）壹億肆仟玖佰
      捌拾陸萬肆仟佰肆拾壹元，故原告依被告出具之承諾書，自得請求被告償還
      此部分之貸款餘額及利息、違約金。惟因本件關涉之員工多達一百九十四人，
      相關資料繁雜，爰先僅就訴外人黃丹青一人之部分為請求。查訴外人黃丹青目
      前尚欠原告如聲明所示之本息及違約金，爰依系爭承諾書請求被告給付如聲明
      所示。
（三）對被告抗辯所為之陳述：
  １、被告出具系爭承諾書，乃伊單方之承諾行為，並非與原告共同訂立保證契約，
      亦非提供財產為其員工設定擔保物權予原告，又被告願償還其員工積欠之貸款
      餘額及利息，係以其員工「自借款日起二年內離職」為要件，並非以其員工「
      不履行債務」為要件，自與民法第七百三十九條保證之要件不合，且若被告員
      工自借款日起二年後方離職者，被告即毋庸負任何償還責任，更與保證之性質
      不合，自無違反公司法第十六條第一項之規定。
  ２、至於被告之員工若自借款日起二年內離職，被告即願代償欠款，而若二年後離
      職，被告即不願代償欠款者，應是該員工均係被告正式聘僱且為編制內之內勤
      員工，故該等員工穩定性高，流動率小，每月有固定薪資可供被告扣繳用以清
      償對原告之借款，又該等員工將股票交由被告保管，約定二年內不得取回處分
      ，所以被告方受其員工委託，以其員工之薪資、股票等財產，為員工償還對原
      告之借款，故被告出具承諾書之舉，事實上應為其員工之財產管理人，並非保
      證行為無疑。
  ３、復查被告公司之股權易手時，即將本件應代員工償還借款之負債列入權值內，
      故現在之經營者方能以較低之股價向前手買下被告公司，詎被告現在之經營者
      ，又藉故百端推賴本件債務，拒不依承諾書履行其責任，實與誠信有違。
三、證據：提出承諾書、被告公司借款之員工離職名單及其借款餘額明細、黃丹青之
    申請貸款及還款資料（以上均影本）為證。
乙、被告方面：
一、聲明：駁回原告之訴及其假執行之聲請；如受不利判決，願供擔保請准免為假執
    行。
二、陳述：
（一）按「公司除依其他法律或公司章程規定得為保証者外不得為任何保證人」為
      公司法第十六條第一項所明文規定。公司負責人如違反上開規定以公司名義為
      人保證，既不能認為公司之行為，對於公司自不生效力，凡此迭據大法官會議
      釋字第五十九號解釋及最高法院四十三年台上字第八十三號、四十六年台上字
      第一九一九號判例予以釋示。復按「公司法第十六條第一項規定公司除依其他
      法律或公司章程規定以保證為業務者外，不得為任何保證人，旨在穩定公司財
      務，用杜公司負責人以公司名義為他人作保而生流弊。倘公司提供財產為他人
      設定擔保物權，就公司財務之影響而言，與為他人保證人之情形無殊，仍應在
      上開規定禁止之列」，最高法院七十四年台上字第七○三號著有判例可稽。其
      判例意旨，乃為防止公司負責人規避保證形式而出諸迂迴手段間接  達到為他
      人保證相同效益之不法目的。
（二）依承諾書所為之上開約定，被告須於貸款員工離職日起兩個月內，償還該員工
      對原告之借款債務，被告之此項債務，顯與保證人須為主債務人清償債務之法
      律效果相當，且跡近連帶保証責任矣，故承諾書之約定內容雖非以保證人名義
      為之，被告仍負與保證人相同之責任。
（三）查被告為人壽保險公司，並非以保證為業務，公司章程之營業內容亦無為他人
      保證之項目上開承諾書之約定內容既違反公司法第十六條第一項之規定，對被
      告自不生效力，原告執承諾書之約定，請求被告清償員工貸款，依法顯無理由
      。
（四）原告主張承諾書乃被告之單方行為，並非提供財產為他人設定擔保物權，自無
      違反公司法第十六條第一項規定云云。唯查，被告公司出具承諾書經原告收執
      並於事後依據承諾書所載約定內容訴請被告履行承諾義務，設非原告同意承諾
      書約定內容，何得事後據以主張權利，原告稱承諾書為單方行為，並非保證之
      契約行為，顯屬相互矛盾。且揆之銀行貸款實務，借款人之連帶保証人所出具
      之保証書亦多以銀行印製由連帶保証人單方簽署出具予銀行行執經銀行審核始
      予撥給貸款，即原告起訴狀原証三所附黃丹青貸款借據連同連帶保証人條款，
      亦由保証人單方簽署交由原告收執。故原告主張出具承諾書非契約行為云云，
      顯難成立。
（五）原告主張貸款人為被告公司員工，流動率小，每月有固定薪資可供扣繳用，以
      償還原告之借款云云，此乃有利於原告，與承諾書所約定被告應負之義務何涉
      ？且本件原告主張之權利並非被告未履行扣繳員工薪資償還貸款，而係主張被
      告公司員工於貸款兩年內離職時，被告應代為償還借款，被告公司於員工離職
      後又何從代為扣繳？原告復稱被告公司保管員工所購股票，故非毫無條件之保
      証云云，唯揆之承諾書第二項約定，員工於未償貸款金額在八十萬元以內時仍
      得隨時領回股票，則員工在兩年內離職，依承諾書第一項約定，被告公司仍負
      與連帶保証人相同之責任，於被告公司何利？抑且，如認保管股票有利於貸款
      之清償，原告何不自行代管股票或設定質權以為擔保，或直接對股票直接予以
      執行拍賣，又何必依承諾書第一項約定訴請被告履行清償債務，總之，原告所
      稱員工薪資所得及股票保管等事實，並無礙於承諾書第一項約定內容發生被告
      公司應負與連帶保証人相同法律責任之效力。
（六）原告又主張依最高法院七十三年台上字第四六七二號、七十七年台上字第九四
      二號及七十七年台上字第二二八六號判決，公司所為票據行為及債務承擔不在
      公司法第十六條所禁止範圍內，故本件被告為員工保管財產或本於僱傭契約得
      對員工請求賠償之債權，而為代償員工借款之承諾，應非屬公司法第十六條規
      定禁止之範圍云云。唯查，姑不論上揭判決並非判例，其法律見解對本件並無
      拘束力，抑且公司為發票或背書之票據行為，基於票據之流通性，故有認為票
      據行為仍屬有效之見解；而債務承擔在本質上與保証上完全不同，復為上開判
      決所示，與本件承諾書之約定屬於保証之性質完全不同，原告據此主張承諾書
      第一項之約定仍有效，顯難成立。
（七）復按，被告公司員工所購買之股票並非被告公司之股票，何來穩定員工之向心
      力可言，至於原告所稱可透過僱傭契約為限制員工離職及請求賠償之約定云云
      ，更與本承諾書第一項之約定為保証性質之法律效力無涉。
（八）末按，原告為商業銀行，與不諳法律知識之普通百姓不同，對於公司法第十六
      條之規定，更難諉為不知，茲原告基於其一時之便，捨股票質押一途而不為，
      冀以避免公司保証形式而達到與公司保證相同之實質目的，此項作為何來誠信
      可言？法院判決如肯認其作為之正當性，更不啻鼓勵百姓玩法投機，又置司法
      正義於何地？
    理    由
一、原告起訴主張：被告之原名為宏福人壽保險股份有限公司，前於八十七年八月七
    日間，因其所屬正式編制內勤之員工二百四十七名，將其所認購之股票交由被告
    保管，且協議二年內不得處分，故被告乃立具承諾書給原告，承諾上開員工向原
    告申借消費性貸款後，倘該員工自借款日起二年內離職者，被告應於該員工離職
    日起二個月內，償還該員工積欠原告之貸款餘額及利息。嗣被告向原告申請貸款
    之員工之一黃丹青，自八十八年四月份起離職，而黃丹青目前尚欠原告本金壹佰
    陸拾萬元及如聲明所示之利息、違約金，爰依系爭承諾書請求被告給付如聲明所
    示等語。被告則以：系爭承諾書究其性質為保證行為，而違反公司法第十六條第
    一項之規定，應對被告不生效力等語，資為抗辯。
二、查原告主張被告之原名為宏福人壽保險股份有限公司，前於八十七年八月七日間
    ，因其所屬正式編制內勤之員工二百四十七名，將其所認購之股票交由被告保管
    ，且協議二年內不得處分，故被告乃立具承諾書給原告，承諾上開員工向原告申
    借消費性貸款後，倘該員工自借款日起二年內離職者，被告應於該員工離職日起
    二個月內，償還該員工積欠原告之貸款餘額及利息。嗣被告向原告申請貸款之員
    工之一黃丹青，自八十八年四月份起離職，而黃丹青目前尚欠原告本金壹佰陸拾
    萬元及如聲明所示之利息、違約金等情，業據其提出承諾書、訴外人黃丹青之申
    請貸款及還款資料等件為證，復為被告所不爭執，自堪信為真實。是本件爭點在
    於：被告出具之承諾書，是否因違反公司法第十六條之規定，而對被告無效？茲
    析述如下。
三、按稱保證者，謂當事人約定，一方於他方之債務人不履行債務時，由其代負履行
    責任之契約，民法第七百三十九條定有明文。查被告出具系爭承諾書，乃承諾其
    員工向原告申借貸款後，倘該員工自借款日起兩年內離職者，被告應於該員工離
    職日起兩個月內，償還該員工積欠原告之貸款餘額及利息，已如前述，並非以借
    款人不履行債務，為其代負履行責任之前題，換言之，如借款之員工未於借款日
    起兩年內離職，縱其後有不履行債務之情事，被告亦不因而代負履行責任，是核
    系爭承諾書之性質，應為附條件之債務承擔（以「借款員工自借款日起兩年內離
    職」為條件），而非保證，是並不在公司法第十六條所禁止之列。況按公司除依
    其他法律或公司章程規定得為保證者外，不得為任何保證人，旨在穩定公司財務
    ，用杜公司負責人以公司名義為他人作保而生流弊（最高法院七十四年台上字第
    七０三號判例參照）。查原告主張被告員工向其申請貸款以繳納宏福證券股份有
    限公司、宏福票券股份有限公司認購股款，並將其認購之股票交被告保管，二年
    內不得處分，又該等申請貸款之員工均為被告正式編制內勤員工，每月有固定薪
    資可供被告扣繳用以清償對原告之貸款乙節，為被告所不否認，是被告公司並非
    毫無條件地為其員工擔任保證人而淪為公司負責人掏空公司資產之流弊行為，自
    與公司法第十六條之立法意旨無所扞格。綜上，系爭承諾書並無違反公司法第十
    六條而對被告無效之情事，被告此等抗辯，並無理由。
四、從而，系爭承諾書既屬以「借款員工自借款日起二年內離職」為條件之債務承擔
    行為，又訴外人黃丹青本為被告員工，而於借款日起二年內離職，為兩造所不爭
    ，是上開條件已然成就，原告復同意前開債務承擔行為而據以主張，是原告依承
    諾書請求被告給付借款壹佰陸拾萬元，及如主文第一項所示之利息、違約金為有
    理由，應予准許。
五、兩造均陳明願供擔保，請求宣告假執行或免為假執行，經核均無不合，茲分別酌
    定相當之擔保金額，併予以准許。
六、據上論結，原告之訴為有理由，依民事訴訟法第七十八條、第三百九十條第二項
    、第三百九十二條，判決如主文。
中      華      民      國    八十九    年     十二     月     二十     日
                                            民事第五庭法      官  歐陽漢菁
右為正本係照原本作成
如對本判決上訴，須於判決送達後廿日內向本院提出上訴狀
中      華      民      國    八十九    年     十二     月     二十     日
                                                      法院書記官  賈繼藩


司法院資訊處製作；財團法人民間司法改革基金會備份。
